【裁判字號】    95,訴,1147
【裁判日期】    951113
【裁判案由】    毒品危害防制條例
【裁判全文】
臺灣彰化地方法院刑事判決              95年度訴字第1147號
公  訴  人  臺灣彰化地方法院檢察署檢察官
被      告  甲○○
上列被告因違反毒品危害防制條例案件，經檢察官提起公訴（95
年度毒偵字第2212號），於本院準備程序中，被告就被訴事實為
有罪之陳述，經裁定改行簡式審判程序，本院判決如下：
    主  文
甲○○施用第一級毒品，處有期徒刑陸月，如易科罰金，以銀元
佰元折算壹日。
    犯罪事實及理由
一、犯罪事實部分：
    甲○○前於民國89年間，因施用毒品案件，經本院以89年度
    毒聲字第5392號裁定，送觀察、勒戒後，認無繼續施用毒品
    之傾向，於89年12月28日執行完畢釋放。詎其仍不知悔改，
    在89年12月28日觀察、勒戒執行期滿釋放後，且於5 年內之
    94年10月間，因施用第一級毒品案件，經本院以94年度訴字
    第2146號，判處有期徒刑6 月確定（現正執行中）後，復未
    能戒除毒癮，基於施用第一級毒品海洛因之犯意，於95年 4
    月25日下午3 時，在彰化縣大村鄉○○村○○路附近產業道
    路，以將海洛因摻入香煙內燒烤吸煙之方式，施用第一級毒
    品海洛因1 次。嗣於95年4 月25日下午3 時，經警持搜索票
    ，至其位於彰化縣大村鄉福興村福興二巷57弄14號住處搜索
    ，雖未查扣任何違禁物，惟經甲○○同意採尿送驗後，呈嗎
    啡陽性反應，而查知上情。
二、被告甲○○於本院準備程序中，就上揭犯罪事實均為有罪之
    陳述，且所犯係死刑、無期徒刑、最輕本刑為3 年以上有期
    徒刑以外之罪，經本院合議庭依刑事訴訟法第273 條之1 第
    1 項之規定，裁定由受命法官1 人獨任進行簡式審判程序。
三、本案證據：
    (一)彰化縣警察局員林分局95年4 月27日委託檢驗尿液代號與
      真實姓名對照認證單1紙（見警卷）。
    (二)詮昕科技股份有限公司95年5 月11日濫用藥物尿液檢驗報
      告1紙（見警卷）。
    (三)被告之自白。
    (四)臺灣高等法院被告前案紀錄表。
四、我國刑法於94年2月2日修正公布，95年7月1日施行（下稱新
    法；修正前刑法下稱舊法）後，依最高法院95年度第 8次刑
    事庭會議決議內容，有關新舊法之適用原則如下：
    (一)新法第2條第1項之規定，係規範行為後法律變更所生新舊
      法律比較適用之準據法，於新法施行後，應適用新法第2
      條第1項之規定，為「從舊從輕」之比較。
    (二)基於罪刑法定原則及法律不溯及既往原則，行為之處罰，
      以行為時之法律有明文規定者為限，必行為時與行為後之
      法律均有處罰之規定，始有新法第2條第1項之適用。
    (三)定應執行刑部分，新法第51條第5 款提高多數有期徒刑合
      併應執行之刑不得逾30年，新法施行後，應依刑法第2 條
      第1 項規定，適用最有利於行為人之法律。
    (四)易科罰金之折算標準，新法施行後，應依新法第2 條第1項
      之規定，適用最有利於行為人之法律。
    本件被告行為後，刑法關於易科罰金之規定業已修正，依前
    揭最高法院95年度第8 次刑事庭會議決議內容，且經本院為
    如附表所示之比較後，認本件依刑法第2 條第1 項前段，就
    易科罰金之適用，應依舊法適用。
五、按觀察、勒戒或強制戒治執行完畢釋放後，5 年內再犯毒品
    危害防制條例第10條之罪，即應直接依法追訴判決，固毋庸
    再行該條例針對「初犯」所規定之觀察、勒戒或強制戒治等
    治療程序，然若係於觀察、勒戒或強制戒治執行完畢釋放後
    ，5 年後再犯第10條之罪者，則應重新依該條例第20條第 1
    項、第2 項關於「初犯」之規定，先行送觀察、勒戒，並依
    其觀察、勒戒結果有無繼續施用毒品傾向，以定其是否施以
    強制戒治之治療程序，再於上開治療程序執行完畢後始由檢
    察官為不起訴處分，而非直接加以追訴處罰，此觀諸現行生
    效施行之毒品危害防制條例（於92年7 月9 日修正公布、自
    93年1 月9 日施行）第20條、第23條之規定甚明。而考諸前
    開毒品危害防制條例之修正理由主要係認觀察、勒戒或強制
    戒治後5 年後再犯者，顯見前所實施之觀察、勒戒或強制戒
    治已足以遮斷其施用毒品之癮，為期自新及協助其斷除毒癮
    ，對此5 年後再犯者仍適用初犯之規定（即該條例第20條第
    3 項之規定），即先經觀察、勒戒、強制戒治之程序【見該
    條例第20 條 修法理由5 第3 項修正理由(二)】，且為配合簡
    化施用毒品犯之刑事處遇程序，並鑑於經觀察、勒戒或強制
    戒治執行完畢釋放後5 年內再犯者，其再犯率甚高，原據以
    實施之觀察勒戒及強制戒治既已無法收其實效，自應施以刑
    事處遇【見該條例第23條修正理由三(二)】，凡此俱見現行毒
    品危害防制條例於修正時刪除修正前二犯及三犯之規定，一
    改修法前繁雜之處遇程序，僅將施用毒品犯簡化區分為初犯
    、再犯外，並認施用毒品者係屬病患性犯人，以觀察、勒戒
    戒除其身癮，併以強制戒治方式祛除心癮之措施。由是觀之
    ，現行毒品危害防制條例仍採「刑罰處遇程序」與「治療之
    保安處分程序」二者併行之方式，並將施用毒品者區分為「
    初犯」與「再犯」之不同，詳言之，倘毒品施用者係前經觀
    察、勒戒或強制戒制等治療程序執行完畢5 年後，始再施用
    毒品之「初犯」，因認前所執行之觀察、勒戒或強制戒治足
    收戒除毒癮之效，自應重新先經觀察、勒戒或強制戒治等治
    療程序，並於治療程序執行完畢後由檢察官直接為不起訴處
    分，毋庸對之追訴處罰，反觀，在「再犯」之情形，因其先
    前所為治療程序顯未能收祛除毒癮之實效，且考量施用毒品
    者之再犯率偏高，乃簡化其刑事處遇程序，而對之直接追訴
    處罰，不再施以保安處分之治療程序，是現行毒品危害防制
    條例所採「初犯」與「再犯」之界分，已揚棄過去修正前毒
    品危害防制條例所採一、二、三犯之判斷標準及處遇程序，
    且側重於觀察、勒戒或強制戒治等治療程序是否確實收其成
    效。因之，對於所謂「初犯」與「再犯」之區別，除應視其
    是否於觀察、勒戒或強制戒治執行完畢釋放後，5 年後再犯
    者外，尚應兼顧其前次所施予觀察、勒戒、強制戒治程序之
    成效以資判斷，如此方能貫徹現行毒品危害防制條例之修正
    立法意旨，且細繹現行毒品危害防制條例第20條、第23條之
    立法理由可知，所謂「再犯」應係指依該條例規定執行觀察
    、勒戒、強制戒治完畢釋放，再犯施用毒品罪者均屬之（見
    該條例第20條修法理由二後段），是對於現行毒品危害防制
    條例第20條第3 項規定「觀察、勒戒或強制戒治執行完畢後
    ，5 年後再犯」之解釋，自應限於該施用毒品之行為人於觀
    察、勒戒或強制戒治執行完畢後5 年內均未再有任何施用毒
    品之犯行，始足當之，茍其施用毒品之犯行，前經觀察、勒
    戒或強制戒治執行完畢後，5 年內曾因再犯施用第一、二級
    毒品之行為，而經法院判處刑罰之處遇程序確定者，縱其係
    於觀察、勒戒或強制戒治執行完畢5 年後復為施用毒品者（
    即修正前毒品危害防制條例所稱之三犯或三犯以上），因其
    於治療程序之保安處分執行完畢5 年內，既仍有繼續施用毒
    品之犯行，即難認前所執行之治療程序有何戒除其身心毒癮
    之成效可言，自不得僅憑該次施用毒品犯行係在前次執行治
    療程序之保安處分完畢後，5 年後再犯一端，即依現行毒品
    危害防制條例第20條第3 項規定，逕認為「初犯」，而適用
    同條第1 、2 項之觀察、勒戒或強制戒治等治療程序，否則
    無異使接受治療程序執行成效不彰，而屢犯施用毒品罪之行
    為人，僅因其施用毒品行為與前次觀察、勒戒或強制戒治完
    畢之時間相距已逾5 年，反得循初犯之保安處分程序，獲邀
    寬典，不啻與前揭毒品危害防制條例之修法初衷背道而馳，
    是就此情形，仍應認屬「再犯」之範疇，直接適用刑事刑罰
    處遇之程序，始符修法之本旨。查本件被告前曾因施用毒品
    案件，經執行觀察勒戒，於89年12月28日執行完畢釋放。惟
    其於94年10月間，即已再犯施用第一級毒品案件，經本院以
    94年度訴字第2146號，判處有期徒刑6 月確定，此有臺灣高
    等法院被告前案紀錄表存卷可參，而被告本案施用第一級毒
    品海洛因之犯行，雖係在前次觀察、勒戒執行完畢5 年後所
    犯，惟被告於上開觀察、勒戒執行完畢5 年內，曾再犯施用
    第一級毒品之罪經法院宣示判決並確定，已詳述如前，顯見
    其並非於觀察勒戒執行完畢後5 年內均無任何施用毒品之犯
    行，且其既已於觀察勒戒執行完畢5 年內再犯施用第一級毒
    品之罪，已符合毒品危害防制條第23條第2 項之所定之追訴
    要件，揆諸前開毒品危害防制條例條文及說明，被告所為本
    件施用第一級毒品海洛因之犯行，即均無「初犯」規定之適
    用，自均毋須再重新施予觀察、勒戒或強制戒制之處遇程序
    ，而均應直接訴追處罰。
六、臺灣彰化地方法院檢察署95年度毒偵字第3414號移送併案意
    旨略以：被告於95年7 月28日採尿前3 日內之某時，在不詳
    地點，施用第一級毒品海洛因1 次，因認被告此部分施用第
    一級毒品海洛因犯嫌，與與前開經檢察官起訴部分，有集合
    犯關係，而涉有毒品危害防制條例第10條第1 項之罪嫌。惟
    按海洛因屬中樞神經抑制劑，使用者固會對其產生生理及心
    理之依賴性，惟施用者是否因而對海洛因習慣成癮，仍應視
    施用者之施用劑量、施用頻率及個人耐藥性等因素而定。本
    案被告於本院審理時，固坦承曾於95年7 月28日有再施用第
    一級毒品海洛因，惟其亦自承前案判決宣示後，僅於95年 4
    月25日及95年7 月28日各施用1 次海洛因，對海洛因並無依
    賴性，係因偶遇朋友，經朋友給予些許海洛因，即再行施用
    等語，是本案被告尚無施用毒品成癮或習慣，從而尚難認被
    告經本案判決有罪之於95年4 月25日施用第一級毒品之犯行
    ，與被告亦自承之併案部分即95年7 月28日施用第一級毒品
    犯行間，有何包括一罪關係，從而，難認併辦部分與本案經
    論罪科刑部分，有何裁判上一罪或實質上一罪之關係，本院
    自無從併予審理，應退由檢察官另為妥適處理，併此敘明。
七、應依刑事訴訟法第273條之1第1項、第 299條第1項前段、第
    310條之2、第454條第1項，毒品危害防制條例第10條第 1項
    ，刑法第11條前段、第2 條第1 項前段、修正前刑法第41條
    第1 項前段，修正刪除前罰金罰鍰提高標準條例第2 條，判
    決如主文。
八、如不服本判決，應於判決送達後10日內，向本院提出上訴狀
    （須附繕本），上訴於臺灣高等法院臺中分院。
本案經檢察官吳宗達到庭執行職務。
中    華    民    國    95    年    11    月    13    日
                  刑事第二庭    法  官  簡婉倫
以上正本證明與原本無異。
如不服本判決，應於判決送達後10日內向本院提出上訴狀 (須附
繕本)。
中    華    民    國    95    年    11    月    13    日
                                書記官
附錄本案論罪科刑法條
毒品危害防制條例第10條
施用第一級毒品者，處 6 月以上 5 年以下有期徒刑。
施用第二級毒品者，處 3 年以下有期徒刑。
附 表：
┌──┬─────┬─────────────────────────┐
│編號│修正事項  │以各別修正事項討論新、舊法之比較適用              │
├──┼─────┼─────────────────────────┤
│ １ │易科罰金  │刑法第41條第1項前段關於得易科罰金之規定，修正前係 │
│    │          │以「因身體、教育、職業、家庭之關係或其他正當事由，│
│    │          │執行顯有困難」為其要件，新法則刪除此要件，修正理由│
│    │          │說明上述規定限制過嚴，欠缺彈性，與易科罰金制度旨在│
│    │          │救濟短期自由刑流弊之旨趣不符，且刪除該要件後使檢察│
│    │          │官得視具體個案審酌宜否易科罰金，更符告易科罰金制度│
│    │          │之意旨。另修正前刑法第41條第 1項前段配合罰金罰鍰提│
│    │          │高標準條例第2條（現已刪除）之規定，係以「銀元300元│
│    │          │即新台幣900元折算1日」為易科罰金之折算標準，至修正│
│    │          │後之刑法第41條第1項乃係以「新台幣1,000元、 2,000元│
│    │          │或3,000元折算1日」為易科罰金之折算標準。而觀諸歷年│
│    │          │來之實務運作情形，在法院宣告易科罰金折算標準之案件│
│    │          │，檢察官執行時乃以准予易科罰金為原則，不准易科罰金│
│    │          │為例外，是以比較修法前後就易科罰金准否及折算標準之│
│    │          │規定，應認修正後刑法第41條第 1項前段提高易科罰金之│
│    │          │折算標準之適用，對於行為人而言較為不利            │
├──┴─────┴─────────────────────────┤
│總結：本案應適用舊法之規定。                                        │
└──────────────────────────────────┘


司法院資訊處製作；財團法人民間司法改革基金會備份。
